【裁判字號】    88,上易,2244
【裁判日期】    890118
【裁判案由】    詐欺等
【裁判全文】
臺灣高等法院高雄分院刑事判決                  八十八年度上易字第二二四四號
    上訴人
    即自訴人    乙○○
    被    告    甲○○
    被    告    丙○○
右上訴人因被告詐欺案件，不服臺灣屏東地方法院八十八年度自字第六四號中華民國
八十八年十月二十六日第一審判決，提起上訴，本院判決如左：
      主      文
上訴駁回。
      理      由
一、本件自訴意旨略以：被告甲○○明知已無資力召集民間互助會，竟意圖為自己不
    法之所有，基於概括犯意，於民國八十六年十一月十五日在屏東縣東市○○路三
    一之十一號租住處，連續向自訴人等邀集含會首在內共二十三人，金額新臺幣（
    下同）二萬元之互助會，由被告甲○○任會首，約定得標人應簽發本票交予會首
    ，再由會員持該本票分別向活會會員收取會款，自訴人參加該互助會一會，該會
    自八十六年十一月十五日起至八十八年九月十五日止，自訴人於八十八年六月十
    五日即第二十次以一萬三千元得標，自訴人簽發金額二萬元之本票三張，又將該
    會死會會員之十九張本票交與被告甲○○收會款，詎被告甲○○將所得會款共四
    十萬一千元全部侵占私自花用，且避不見面。又被告甲○○與被告丙○○係夫妻
    ，二人於八十八年三月間共同持被告丙○○所簽發之付款人為臺灣中小企業銀行
    屏東分行、金額十五萬元之支票一紙，向自訴人詐借同額現款，約定票載日期返
    還，詎屆期被告二人要求寬限數日提示，自訴人不知有詐，未予提示，嗣因被告
    甲○○未給上開互助會分文會款，自訴人始將該支票提示，惟未獲付款，自訴人
    始知上當，而被告夫妻二人因上開情事，共計積欠自訴人三十四萬一千元，因認
    被告二人犯有侵占、詐欺罪嫌云云。
二、按犯罪事實應依證據認定之，無證據不得推定其犯罪事實。不能證明被告犯罪者
    ，應諭知無罪之判決。刑事訴訟法第一百五十四條、第三百零一條第一項分別定
    有明文。而依台灣民間互助會習慣，互助會係會首與會員間所訂立之契約，會員
    與會員間並無法律關係存在，又會員得標時，係取得請求會首交付得標會款之債
    權，並未因而取得得標會款之所有權，因此會首向會員收取會款後，會款所有權
    即移轉於會首，與持有他人之物有別，雖未將之交付得標人，亦屬債務不履行之
    問題，無侵占可言。又刑法第三百三十九條第一項詐欺罪之成立，以意圖為自己
    或第三人不法所有，以詐術使人將本人或第三人之物交付為要件。合先敘明。
三、訊據被告二人堅決否認前揭犯行，就侵占部分被告甲○○辯稱：伊係因前曾積欠
    其他會員金錢，故該其他會員於得標後，便由伊繳納該會之死會會款，後來伊經
    商失敗而週轉不靈，始未能將自訴人應得之會款收齊並交付，且伊亦已支付六萬
    元，將自訴人所簽發交付其他會員之金額二萬元之本票三張取回交還自訴人；就
    詐欺取財部分被告甲○○、丙○○則辯稱：被告甲○○朋友向自訴人借款二十萬
    元，並交付金額二十萬元之支票一紙供擔保，嗣屆清償期時，還款五萬元，所餘
    欠款十五萬元始另由被告丙○○簽發支票一紙為擔保，直到八十八年六月，均按
    月付四千元之利息與自訴人，並非詐欺各等語。
四、經查，被告二人上開所辯上開事實，均為自訴人所不否認，又證人即參加被告甲
    ○○所邀集之互助會之會員高商惠於原審證述：被告甲○○先前向伊借二十萬元
    ，伊得標後，便由被告甲○○繳納死會會錢；孫文川於原審證述：伊得標時尚餘
    十會，伊未收足會款，還差十六萬元，由被告甲○○代伊繳納該死會會錢；潘火
    樹於原審證述：伊得標時尚餘八會，伊未收足會款，還差八萬元，由被告甲○○
    代伊繳納該死會會錢等情屬實。且上開證人於原審均另證稱：起會當時被告甲○
    ○生意作得很好，沒聽說有冒標會款，且不可能在僅賸三會時倒會等語，故被告
    甲○○於互助會進行期間，雖有週轉不靈之情形，仍苦撐互助會之進行，難認被
    告甲○○於邀集互助會之初，即有詐欺之不法意圖，其雖未將自訴人所標得之會
    款交付給自訴人，然台灣民間互助會習慣，互助會係會首與會員間所訂立之契約
    ，會員與會員間並無法律關係存在，又會員得標時，係取得請求會首交付得標會
    款之債權，並未因而取得得標會款之所有權，因此會首向會員收取會款後，會款
    所有權即移轉於會首，會員尚未取得會款之所有權，故被告雖未將所收得之會款
    交付自訴人，當屬債務不履行之問題，無侵占可言。另借款部分，自訴人於本院
    調查時亦供稱：被告甲○○於八十七年初拿其朋友之票據向我借二十萬元，後來
    退票，共換票三次，最後被告甲○○還我五萬元，餘款十五萬元並以被告丙○○
    之支票為擔保等語（本院卷第十九頁背面），故並無自訴人於自訴狀所稱被告二
    人於八十八年三月間共同持被告丙○○所簽發之十五萬元之支票一紙，向自訴人
    詐借同額現款之情事，參以自訴人於原審供述：我與被告二人係認識近二十年之
    朋友，以往即有金錢上之借貸，均有借有還；我祇要拿回我的錢等語，均見被告
    二人所辯無此部分詐欺情事，堪予採信。
五、綜上所述，自訴人所指被告甲○○侵占犯行，核與刑法第三百三十五條第一項侵
    占罪之構成要件不符，自訴被告二人共同詐欺取財部分，亦核屬債務不履行之民
    事糾紛，均應由自訴人另循民事訴訟程序解決，此外尚乏積極證據足證被告有侵
    占或詐欺犯行，自屬不能證明被告犯罪，原審因之諭知被告無罪，核無不合，自
    訴人上訴意旨猶執陳詞，指摘原判決諭知被告無罪不當，為無理由，應予駁回。
據上論結，應依刑事訴訟法第三百六十八條，判決如主文。
中    華    民    國   八十九     年       一       月       十八     日
                              臺灣高等法院高雄分院刑事第七庭
                                  審判長法官  李文雄
                                        法官  黃憲文
                                        法官  王光照
右正本證明與原本無異。
不得上訴。
                                      書記官  蘇恒仁
中    華    民    國     八十九     年       一       月      二十      日
                                                                        Ｇ


司法院資訊處製作；財團法人民間司法改革基金會備份。
